---
title: "aula14"
format: html

execute: 
  freeze: auto
  cache: true
  warning: false
---

## Modelo linear de segunda ordem

# Com mais um parâmetro, quadrática

# Nesse exemplo tem-se uma variável independente, que é um nível de um fator do experimento. Como é quantitativo, fazer regressão linear. Então, deve-se observar se é linear simples ou quadrática (nesse caso). Logo, usar o "lm", verificar o ajuste, verificar os coeficientes, pegar a equação que vai predizer o valor de y para cada valor de x ou x², dependendo do modelo usado, que vai reportar os coeficientes de variação, o R².

## Ajustar modelo de segunda ordem

# variável independente

```{r}
# 

library(readxl)
library(tidyverse)
estande <- read_excel("dados-diversos.xlsx", "estande")

estande |> 
  ggplot(aes(trat, nplants, group = exp))+
  geom_point()+
  facet_wrap(~exp)+
  ylim(0, max(estande$nplants))+
  geom_smooth(se = F)
```

## Ajustar modelo linear e quadrático no ggplot

```{r}
estande2 <- estande |> 
  filter(exp ==2) |> 
  group_by(trat) |>
  summarise(mean_nplants = mean(nplants))

estande2 |> 
  ggplot(aes(trat, mean_nplants))+
  geom_point()+
  #geom_line()+
  geom_smooth(se = F, formula = y ~ poly(x, 2), method = "lm", color = "black")+
  theme_minimal()+
  annotate(geom = "text",
           x = 25, y = 70,
           label = "y = 66.3 - 1.777x + 0.0222x²
           R² = 0.88")
# R² = coeficiente de determinação, 49 minutos
  
```

```{r}
estande2 <- estande2 |> 
  mutate(trat2 = trat^2)

m1 <- lm(mean_nplants ~ trat, data = estande2)
summary(m1)
# Adjusted R-squared:   0.69 = 69% de plantas é explicado pelo tratamento de acordo com o modelo linear.
# histograma dos resíduos
hist(m1$residuals)

m2 <- lm(mean_nplants ~ trat + trat2, data = estande2)
summary(m2)

AIC(m1, m2)
```

# Relacionar duas respostas

Duas variáveis resposta do tipo númerica quantitativa. . Para saber se há associação entre duas variáveis dependentes.

Primeiro, fazer análise para testar a associação. A análise de correlação dá o coeficiente de correlação de Pearson (R), que é a raiz do R², que será sempre maior que o R².

```{r}
mofo <- read_excel("dados-diversos.xlsx", "mofo")

mofo |> 
  ggplot(aes(inc, yld))+
  geom_point()+
  facet_wrap(~study)+
  geom_smooth(se = F, method = "lm")
```

```{r}
mofo1 <- mofo |> 
  filter(study == 3)
mofo1
# Correlação linear resume (mensura) o grau de associação entre duas variáveis (x e y). Fornece um número que resume o grau de associação entre a duas variáveis. A análise de regressão indica o efeito de uma mudança da unidade na variável explicativa (x) em relação a variável resposta (y). Ela descreve o efeito, por meio de uma equação, da variável explicativa em relação a variável resposta.
# teste de correlação, de pearson, quando tem normalidade. Testar a associação. Quanto maior o cor, maior a associação. Quanto mais disperso os pontos, menor a associação.
cor.test(mofo1$inc, mofo1$yld)
#função cor
pcor <- cor(mofo1 |> select(3:5))
library(corrplot)
corrplot (pcor, method = "number", type = "lower")
```

```{r}
mofo1 <- mofo |> 
  filter(study == 3)
mofo1
#teste de normalidade
shapiro.test(mofo$inc)
# usar spearman (não paramétrica, quando não assume normalidade) quando falta de normalidade. Usar sperarman como padrão 
cor.test(mofo1$inc, mofo1$yld, method = "spearman")
#função cor
pcor <- cor(mofo1 |> select(3:5), method = "spearman")
library(corrplot)
corrplot (pcor, method = "number", type = "lower")
```

```{r}
mofo1 <- mofo |> 
  filter(study == 3)
mofo1
#teste de normalidade
shapiro.test(mofo$inc)
# usar kendall (não paramétrica, quando não assume normalidade) para dados (variável) ordinais
cor.test(mofo1$inc, mofo1$yld, method = "kendall")
#função cor
pcor <- cor(mofo1 |> select(3:5), method = "kendall")
library(corrplot)
corrplot (pcor, method = "number", type = "lower")
```
