---
title: "**1 Fator**"
format: html

execute: 
  freeze: auto
  cache: true
  warning: false
---

Aula 10

## Três ou mais tratamentos

ANOVA é feita para níveis categóricos (fator qualitativo). Na ANOVA, queremos saber quem é diferente de quem.

Experimento com um fator e em delineamento inteiramente casualizado para comparar o crescimento micelial de diferentes espécies de um fungo fitopatogênico. A resposta a ser estudada é a TCM = taxa de crescimento micelial.

## Preparo

```{r}
library(readxl)
library(tidyverse)
micelial <- read_excel("dados-diversos.xlsx", "micelial")
head (micelial)

```

```{r}
micelial|> 
  ggplot(aes(especie, tcm)) +
  geom_boxplot()
```

## Ajustar o modelo usando `aov()`

```{r}
#Ajustar o modelo
# <- (atribuiu aov a aov1); ~ (em função de); aov (função ANOVA)
aov1 <- aov(tcm ~ especie, data = micelial)
summary(aov1)
#Não há efeito significativo de espécie P=0.117.

```

## Testar as premissas

Os prossupostos da ANOVA são normalidade e a homocedasticidade dos dados. Se são normais e apresentam igualdade de variâncias, então pode se realizar ANOVA. Se os dados não forem normais e não apresentarem igualdade, pode-se fazer a transformação dos dados, se não funcionar, utilizar modelos não paramétricos, se não, usar modelo linear generalizao (GLM) ou outros. Falta de homocedasticidade não é tolerável, de normalidade, sim.

```{r}
#Checar as premissas para verificar se o modelo está correto
library(performance)
check_heteroscedasticity(aov1)
#Resultado: OK. Error variance appears to be homoscedastic (p = 0.175). Significa que as variâncias são homogeneas.Se o p-valor for < 0.05 indica que os dados não são homogeneos.
check_normality(aov1)
#OK: residuals appear as normally distributed (p = 0.074). Significa que há normalidade. Se o p-valor for < 0.05 indica que os dados não apresentam normalidade.
library(DHARMa)
plot(simulateResiduals(aov1))
#Normalidade a esquerda e variância homogenea a direita
# teste de normalidade
hist(aov1$residuals)
qqnorm(aov1$residuals)
qqline(aov1$residuals)
shapiro.test(aov1$residuals)
```

## E quando não atende às premissas?

Efeito de inseticida na mortalidade de insetos (Beall, 1942). The Transformation of data from entomological field experiments, Biometrika, 29, 243--262. Dados no pacote "datasets" do R. data(InsectSprays)

```{r}
# criando o objeto insects
insects <- tibble::as_tibble(InsectSprays) |> 
  dplyr::select(spray, count)
insects
```

```{r}
insects|> 
  ggplot(aes(spray, count)) +
  geom_boxplot()
```

```{r}
aov1 <- aov(count ~ spray, data = insects)
summary(aov1)

library(performance)
check_heteroscedasticity(aov1)
#OK: Error variance appears to be homoscedastic (p = 0.175). Significa que as variâncias não são homogeneas, p < 0.05.


# nesse caso, recomenda-se transformar os dados para atender as premissas e então utilizar a ANOVA. Se as transformações não atenderem a homocedasticidade, utilizar teste não paramétrico.
# alternativa 1: transformar dados originais, se for números. Usar raiz quadrada ou logaritimo
# sqrt:  raiz quadrada
# log: logarítimo. se houver valor zero no "count" somar 0.5.
aov2 <- aov(sqrt(count) ~ spray, data = insects)
#aov2 <- aov(log(count+0.5) ~ spray, data = insects)
summary(aov2)
check_heteroscedasticity(aov2)
check_normality(aov2)
# atenteu as premissas

library(emmeans)
# médias por inseticida
# type = "response": para que a média não seja transformada, o inverso da raiz
aov2_means <- emmeans(aov2, ~ spray, type = "response")
aov2_means
```

## Teste de Tukey

```{r}
# comparação entre pares
pwpm(aov2_means)
# com letras. O teste de Tukey faz uma comparação múltipla (teste de médias comun mais utilizado). Ele apresenta uma ambiguidade, por exemplo, um tratamento com duas letras, pertencendo a dois grupos.
library(multcomp)
library(multcompView)
cld(aov2_means)
```

## Teste não paramétrico

```{r}
# teste não paramétrico, se não atendeu as premissas da ANOVA mesmo com transformção dos dados.
kruskal.test(count ~ spray, data = insects)
library(agricolae)
kruskal(insects$count, insects$spray, console = TRUE)
```

## Modelo linear generalizado

Para publicar artigo, o modelo linear é melhor que transformar os dados originais. É mais elegante usar o glm do que transformar os dados.

```{r}
glm1 <- glm(count ~ spray,
         data = insects,
         family = poisson(link = "identity"))
# poisson: adequado para dados de contagem. Muito utilizado para nematoide.
plot(simulateResiduals(glm1))
# catPred é o mais importante
summary(glm1)
glm1_means <- emmeans(glm1, ~ spray)
cld(glm1_means)


```
