---
title: "**Boxplot**"
format: html
editor: visual

execute: 
  freeze: auto
  cache: true
  warning: false
---

Aula 5

## **O que é o boxplot?**

O boxplot ou diagrama de caixa é uma ferramenta gráfica que permite visualizar a distribuição e valores discrepantes (outliers) dos dados, fornecendo assim um meio complementar para desenvolver uma perspectiva sobre o caráter dos dados. Além disso, o boxplot também é uma disposição gráfica comparativa.

As medidas de estatísticas descritivas como o mínimo, máximo, primeiro quartil, segundo quartil ou mediana e o terceiro quartil formam o boxplot.

Os quartis são os percentis 25, 50 e 75, representando respectivamente o primeiro, segundo e terceiro quartil. O segundo quartil equivale ao percentil 50, valor em que pelo menos 50% da amostra está acima dele e pelo menos 50% está abaixo. Não é isso a definição de mediana? Sim! O percentil 50 ou segundo quartil equivalem à mediana!

Observe a figura do boxplot. Note que o local onde a haste vertical começa (de baixo para cima) indica o mínimo (excetuando algum possível valor extremo ou outlier) e, onde a haste termina indica o máximo (também excetuando algum possível outlier).

![](/images/boxplot-1-1024x664%20(1).png){width="380"}

O retângulo no meio dessa haste possui três linhas horizontais: a linha de baixo, que é o próprio contorno externo inferior do retângulo, indica o primeiro quartil. A de cima, que também é o próprio contorno externo superior do retângulo, indica o terceiro quartil. A linha interna indica o segundo quartil ou mediana.

Os asteriscos ou pontos que ás vezes aparecem no boxplot indicam que aquelas observações são atípicas, valores discrepantes, extremos ou outliers.

## **Como interpretar o boxplot?**

O boxplot nos fornece uma análise visual da posição, dispersão, simetria, caudas e valores discrepantes (outliers) do conjunto de dados.

-   Posição -- Em relação à posição dos dados, observa-se a linha central do retângulo (a mediana ou segundo quartil).

-   Dispersão -- A dispersão dos dados pode ser representada pelo intervalo interquartílico que é a diferença entre o terceiro quartil e o primeiro quartil (tamanho da caixa), ou ainda pela amplitude que é calculada da seguinte maneira: valor máximo -- valor mínimo. Embora a amplitude seja de fácil entendimento, o intervalo interquartílico é uma estatística mais robusta para medir variabilidade uma vez que não sofre influência de outliers.

-   Simetria -- Um conjunto de dados que tem uma distribuição simétrica, terá a linha da mediana no centro do retângulo. Quando a linha da mediana está próxima ao primeiro quartil, os dados são assimétricos positivos e quando a posição da linha da mediana é próxima ao terceiro quartil, os dados são assimétricos negativos. Vale ressaltar que a mediana é a medida de tendência central mais indicada quando os dados possuem distribuição assimétrica, uma vez que a média aritmética é influenciada pelos valores extremos.

-   Caudas -- As linhas que vão do retângulo até aos outliers podem fornecer o comprimento das caudas da distribuição.

-   Outliers -- Já os outliers indicam possíveis valores discrepantes. No boxplot, as observações são consideradas outliers quando estão abaixo ou acima do limite de detecção de outliers.

O limite de detecção de outliers é construído utilizando o intervalo interquartílico, dado pela distância entre o primeiro e o terceiro quartil. Sendo assim, os limites inferior e superior de detecção de outlier são dados por:

-   Limite Inferior = Primeiro Quartil -- 1,5 \* (Terceiro Quartil -- Primeiro Quartil)

-   Limite Superior = Terceiro Quartil + 1,5 \* (Terceiro Quartil -- Primeiro Quartil)

## Importar dados

```{r}
library(tidyverse)
library(readxl)
mg <- read_excel("dados-diversos.xlsx")
```

## Visualizar

```{r}
### entra no mg, então 
p_box <- mg |> ggplot(aes(trat, comp))+
      #geom_point()+
      # outlier.color = NA - retirar ponto outline do 
      geom_boxplot(outlier.color = NA,
                   fill = "orange",
                   size  = 0.5,
                   width = 0.2)+
      # para desagregar os pontos
      geom_jitter(width=0.1,
                  height = 0,
                  size = 2,
                  color = "steelblue")+
      # a escala do y, que é continua, defina os limetes de 5 a 20
      scale_y_continuous(limits = c(7,19),
                         n.breaks = 10)+
      #alterar legenda do eixo Y
      labs(y = "Lesion size (mm)")+
      labs(x = "")+
      theme_bw()
#para chamar o objeto criado como p_means
p_box
#para sarvar em uma pasta dentro do projeto com background (bg) branco
ggsave("figs/plot2.png",
       width = 4,
       height = 4,
       bg = "white")
```

```{r}
#preparar o conjunto para fazer gráfico de barras
library(ggthemes)
p_means <- mg |>
  #agrupo por tratamento e sumariza o valor médio do comprimento
  group_by(trat) |>
  #cria a variável comp_mean
  summarise(comp_mean = mean(comp),
            comp_sd = sd(comp)) |>
  ggplot(aes(trat, comp_mean))+
  #geom_col(fill = "orange", width = 0.5)+
  geom_point()+
  scale_y_continuous(limits = c(7,18),
                    n.breaks = 6)+
  #adicionar barra de erro (desvio padrão dos dados originais), estística descritiva
  geom_errorbar(aes(ymin = comp_mean - comp_sd,
                    ymax = comp_mean + comp_sd,
                    width = 0.05))+
  theme_bw() +
  labs(y = "Lesion size (mm)")+
      labs(x = "")
#para chamar o objeto criado como p_means
p_means
ggsave("figs/mean_sd.png", 
       width = 4,
       height = 4,
       bg = "white")
```

```{r}
library(patchwork)

#(p_box | p_means) / p_box

(p_box | p_means) + 
  plot_annotation(tag_levels = 'A',
                  title = 'Gráficos que impressionam')
ggsave("figs/combined.png")

```

```{r}
survey <- read_excel("dados-diversos.xlsx", sheet = "survey")

survey |>
  #filtra onde estado é igual a RS
  filter(state == "RS") |>
  count(species,residue) |>
  ggplot(aes(species,n))+
  geom_col(width = 0.4,
           fill = "steelblue")+
  #para girar o gráfico
  coord_flip()+
  #ncol para configurar em uma coluna
  facet_wrap(~residue, ncol = 1)
  labs (x = "",
        y = "Number of isolates",
        title = "Horizontal bar plot",
        subtitle = "Using ggplot")+
  theme_bw()
ggsave("figs/barplot.png", bg = "white")
```
