---
title: "Teste de Scott-Knott"
format: html
editor: visual

execute: 
  freeze: auto
  cache: true
  warning: false
---

Aula 19

O teste de Tukey faz comparação múltipla das médias, ele é o teste comum de médias mais utilizado. O Tukey apresenta uma ambiguidade, quando um tratamento recebe duas letras de grupos diferentes. Por exemplo, o resultado do teste de Tukey abaixo mostra que o tratamento E pode ser do grupo b ou c.

## Teste de Tukey

Assume-se que o delideamento do experimento "insects" é DIC

```{r}
insects <- InsectSprays
library(ExpDes.pt)

insects$count2 <- sqrt(insects$count) # sqrt é para transformar dados de contagem; insects$count2" é do R básico, poderia usar a função "mutate".

# usar o pacote para fazer a ANOVA
dic(insects$spray,
    insects$count2,
    mcomp = "tukey")
```

A função do pacote "ExpDes.pt" permite fazer o teste de Scott-Knott para um fator, agrupando os tratamentos de acordo com as médias. A função "dic" do pacote "ExpDes.pt" faz a ANOVA e o agrupamento do Scott-Knott ("sk"), cada tratamento recebe apenas uma letra. O Scott-Knott é utilizado para 15 ou mais de 20 tratamentos. É recomendável fazer o agrupamento dos tratamentos do que analisá-los separadamente. O teste de Scott-Knott é um algorítimo que agrupa os tratamentos de acordo com as médias. Cada tratamento fica em um grupo.

As premissas devem ser atendidas no Scott-Knott, deve-se trabalhar com transformação de dados.

## Scott-Knott 1 Fator

Pesqueisar no help as funções do pacote.

```{r}
insects <- InsectSprays
library(ExpDes.pt)

insects$count2 <- sqrt(insects$count)

dic(insects$spray,
    insects$count2,
    mcomp = "sk")
```

Observe que no resultado acima não há tratamento no mesmo grupo. Então, quando você tem um experimento com um número de tratamentos muito grande e quer fazer agrupamento, para verificar quais os tratamentos são iguáis, mas sem abiguidade, use o Scott-Knott.

## Scott-Knott Fatorial

Para fazer o Scott-Knott fatorial, precisa fazer o teste para cada nível de cada fator.

DBC

```{r}
data(ex5)
attach(ex5)
fat2.dbc(trat, genero, bloco, sabor, quali=c(TRUE,TRUE),
mcomp="sk", fac.names=c("Amostras","Genero"), sigT = 0.05,
sigF = 0.05, unfold=NULL)

```

## Observação

É preferível fazer as análises exploratórias e verificar as premissas usando os pacotes "performance" e "DHARMa". O pacote "ExpDes.pt" aplica os testes mais o p-valor, mas não dá os gráficos dos pacotes "performance" e "DHARMa". Então, deve-se usar os pacotes verificar se os resíduos da ANOVA e a homocedasticidade das amostras estão bons, depois fazer as transformações e depois aplicar o "ExpDes.pt" com a função "dic" para fazer o Scott-Knott. O pacote "ExpDes.pt" é para fazer só o Scott-Knott.
