---
title: "**Mapas**"
format: html
editor: visual

execute: 
  freeze: auto
  cache: true
  warning: false
---

Aula 16

## Carregar pacotes

```{r}
library(tidyverse)
library(readxl)
library(ggplot2)

library(remotes)
remotes::install_github("emdelponte/r4pde")
library(r4pde)

library(rnaturalearth)
library(rnaturalearthhires)
```

## Instalar pacote do github:

```{r}
remotes::install_github("ropensci/rnaturalearthhires")
```

## Mapa do Brasil

Para plotar o mapa do país, usa-se a função "ne_countries"

```{r}
sbr <- RustSoybean

BRA <- ne_countries(country = "Brazil", 
                    returnclass = "sf")
ggplot(BRA) +
geom_sf(fill = "white")
```

## Plotar os estados

```{r}
BRA <- ne_states(country = "Brazil", 
                    returnclass = "sf")
ggplot(BRA) +
geom_sf(color = "white",
          fill = "darkgreen") +
  theme_void()
```

## Selecionar um estado

```{r}
BRA <- ne_states(country = "Brazil", 
                    returnclass = "sf")
MG <- BRA |> filter(name_en == "Minas Gerais")
ggplot(BRA) +
geom_sf(color = "black",
          fill = "white") +
  geom_sf(data = MG, color = "black",
            fill = "green")
```

## Pontos especificos dos dados no mapa (latitude e longitude)

Para plotar os pontos, precisa-se das coordenadas de onde foram coletados os pontos. Ex.: pontos de coleta - precisa-se coletar as coordenadas para plotar em um mapa (no caso de ser só o municipio, pode pegar na internet as coordenadas).

```{r}
BRA <- ne_states(country = "Brazil", 
                    returnclass = "sf")
MG <- BRA |> filter(name_en == "Minas Gerais")
ggplot(BRA) +
geom_sf(color = "black",
          fill = "white") +
  geom_point(data = sbr, aes(longitude, latitude), alpha = 0.5)
```

## Separar a data em dia, mês e ano

```{r}
sbr2 <- sbr |>
  separate(planting, into = 
             c("year", "month", "day"), sep = "-", remove = FALSE)

BRA <- ne_states(country = "Brazil", 
                    returnclass = "sf")
MG <- BRA |> filter(name_en == "Minas Gerais")
ggplot(BRA) +
geom_sf(color = "black",
          fill = "white") +
  geom_point(data = sbr2,
             aes(longitude, latitude, color = year), alpha = 0.5)+
  facet_wrap(~year)+
  theme_void()
```

## Inserir rosa dos ventos e escala

```{r}
library(ggspatial)
ggplot(BRA) +
  annotation_north_arrow(location = "bl")+
  annotation_scale(location = "br")+
  geom_sf(color = "black",
          fill = "white") +
  geom_point(data = sbr2,
             aes(longitude, latitude, color = year, size = severity), alpha = 0.5)+
  labs(color = "Planting Year")+
  theme_minimal()+
  theme(legend.position = "right")
```

## Malha de municípios

Baixar arquivo "shape" dos municípios em um site do IBJE Usar pacote rgdal

Para todos os municípios, chunk comentado

```{r}
#library(rgdal)
#library(sf)
#shapefile <- st_read("Aula16_BR_Municipios_2022/BR_Municipios_2022.shp")
#ggplot(BRA) +
  #geom_sf(data = shapefile)
```

Para MG

```{r}
shapefile <- sf::st_read("MG_Municipios_2022/MG_Municipios_2022.shp") 
ggplot(MG) +
  geom_sf(data = shapefile)
```
